臺灣士林地方法院民事判決　　　　　　　100年度訴字第309號
原　　　告　楊士
訴訟代理人　徐家福律師
被　　　告　耕石貿易股份有限公司
法定代理人　陳芃蓁原名：陳寶.
上列當事人間確認委任關係不存在事件，本院於民國100 年11月
8 日言詞辯論終結，判決如下：
    主  文
原告之訴駁回。
訴訟費用由原告負擔。
    事實及理由
壹、程序方面：
    按公司法所稱公司負責人，在股份有限公司為董事；公司與
    董事間訴訟，除法律另有規定外，由監察人代表公司，股東
    會亦得另選代表公司為訴訟之人，公司法第8 條第1項、第
    213 條分別定有明文，其立法目的乃為避免董事代表公司對
    董事起訴，可能發生循私之弊端。次按股份有限公司之清算
    ，以董事為清算人，但公司法或章程另有規定或股東會另選
    清算人時，不在此限；公司之經理人或清算人，股份有限公
    司之發起人、監察人、檢查人、重整人或重整監督人，在執
    行職務範圍內，亦為公司負責人，公司法第322 條第1 項、
    第8 條第2 項亦規定甚明。而股份有限公司由董事充任清算
    人，進行清算程序者，清算人代表公司對清算人為訴訟，亦
    難免有循私之虞，仍屬不宜，是依前揭法理，以董事為清算
    人進行清算程序之股份有限公司，應由監察人或股東會所選
    任之人代表公司對清算人為訴訟，始為適法。查原告對被告
    公司提起本件訴訟，請求確認兩造間委任關係不存在，惟被
    告公司業於民國98年2 月18日經主管機關廢止登記在案，有
    被告公司變更登記事項卡附卷可稽（見本院卷第16、17頁）
    ，被告公司依公司法第26條之1 準用第24條之規定，應行清
    算程序，原告既經登記為被告公司董事，依法應充任被告公
    司之清算人，則為免前揭說明所述之徇私弊端，本件訴訟應
    以被告公司監察人陳芃蓁為該公司之法定代理人，合先敘明
    。
貳、實體方面：
一、原告起訴主張：
  (一)原告於98年8 月底收受法務部行政執行署士林執行處執行命
    令，載明原告為被告公司之負責人，並要求原告清償應納稅
    款新臺幣（下同）66萬8,837 元或報告財產狀況，原告始知
    身分遭冒用登記為被告公司負責人，然原告並非被告公司董
    事長及董事，從未出席被告公司股東會及董事會議，亦未曾
    同意擔任董事、董事長並據以辦理公司登記，經原告向臺北
    市政府商業管理處申請被告公司歷次登記事項，發現公司設
    立登記資本查核報告書記載原告為被告公司股東，並出資現
    金50萬元，與事實不符；且原告並未參加80年10月5 日發起
    人會議及董事會議，亦未經全體股東同意推選原告為監察人
    ，該等會議紀錄虛偽不實；原告並未參加81年8 月10日股東
    臨時會及董事會會議，亦未同意擔任董事或董事長，該等會
    議紀錄虛偽不實；原告並未參加87年1 月15日股東臨時會及
    董事會會議，亦未同意擔任董事或董事長，該等會議紀錄虛
    偽不實。
  (二)原告自78、79年間由澳門前來臺灣，並取得我國身分證，然
    原告多數時間均在大陸或澳門工作，從未在台灣工作、領取
    薪資或報稅，詎國稅局85年度未申報核定書竟記載原告領有
    被告公司、陳氏興國際貿易股份有限公司、明慶興業股份有
    限公司、冠添有限公司等4 家公司之薪資59萬2,800 元；觀
    諸陳氏興國際貿易股份有限公司所在地與被告公司同在臺北
    市○○區○○街32號1 樓，訴外人即明慶興業股份有限公司
    監察人陳芃蓁（原名陳寶琳）、董事長陳明為、董事林玉盞
    （被告公司監察人陳芃蓁之母）、董事陳柏瑋，均為被告公
    司監察人陳芃蓁本身或其親屬，足證上開公司均為被告公司
    監察人陳芃蓁所屬家族之企業，原告非但遭渠等登記為被告
    公司之代表人，更遭渠等虛報薪資而不知。
  (三)被告公司經營不善積欠稅款，導致登記為董事及董事長之原
    告遭限制出境，原告因與被告公司間委任關係存否不明，私
    法上之地位有受侵害之危險；而依訴外人施珍梅、陳月波結
    證所言，被告公司並未實際召開前述之發起人會議、董事會
    議、股東臨時會，則被告公司既未依公司法之法定程序召開
    股東會、董事會，且原告亦未同意擔任董事及董事長，是兩
    造間董事及董事長之委任關係當然不存在。故原告自得提起
    本件訴訟，請求確認兩造間之委任關係不存在。
  (四)對於被告抗辯所為之陳述：
    1.原告本身並未開設公司，中國晉江市隆盛針織印染有限公
      司係原告之大哥所開設，為重建燒毀之廠房，欲借用原告
      之房屋作擔保以為貸款，始將該公司負責人名義變更為原
      告，現該公司負責人名義已回復登記為原告之大哥。
    2.原告係應訴外人陳逸民（被告公司監察人陳芃蓁之父）之
      邀，提供身分證等資料辦理勞保，藉以使用勞保福利免費
      看病，當時原告不知訴外人陳逸民所開設之公司為何。
    3.訴外人林玉盞雖曾致電原告要求前往合作金庫銀行永和分
      行開戶，然原告並不知悉所開設之帳戶為何。
  (五)並聲明：確認兩造間董事及董事長之委任關係不存在。
二、被告則以：
  (一)原告為被告公司監察人陳芃蓁父親即訴外人陳逸民生前之好
    友，原告並於中國晉江市開設隆盛針織印染有限公司，當應
    知悉其為被告公司之負責人，蓋訴外人陳逸民及其親屬無法
    偽造原告之身分證；而被告公司監察人陳芃蓁則不清楚被告
    公司經營內容，直至接獲本件起訴狀後方知遭訴外人陳逸民
    掛名為監察人，胞姐即訴外人陳月波亦於未參與公司事務之
    情形下遭掛名為董事，兩人均未參與被告公司事務或出席任
    何股東會、董事會議。
  (二)被告公司監察人陳芃蓁曾應訴外人陳逸民要求致電原告，提
    醒其前往合作金庫永和分行開設公司帳戶，且原告一直欲以
    台商身分至大陸投資，並說服訴外人陳逸民找一個公司使原
    告得以取得台商身分，是原告稱其不知掛名為被告公司董事
    長，顯與事實不符。
  (三)並聲明：原告之訴駁回。
三、本院之判斷：
  (一)按確認之訴，非原告有即受確認判決之法律上利益者，不得
    提起。所謂即受確認判決之法律上利益，係指法律關係之存
    否不明確，原告主觀上認其在法律上之地位有不安之狀態存
    在，且此種不安之狀態，能以確認判決將之除去者而言，若
    縱經法院判決確認，亦不能除去其不安之狀態者，即難認有
    受確認判決之法律上利益（最高法院52年台上字第1240號判
    例參照）。本件原告主張其身分遭冒用登記為被告公司董事
    及董事長，致法務部行政執行署士林行政執行處對原告發執
    行命令，要求原告清償被告公司應納稅款66萬8,837 元或報
    告財產狀況等情，有法務部行政執行署士林行政執行處98年
    8 月28日士執寅95年營稅執專字第00079195號命令可稽（見
    本院卷第13頁），則客觀上原告與被告公司間董事之委任法
    律關係存否即有不明確，並致原告私法上地位有受侵害之危
    險，且此等不安之狀態，得以確認判決予以除去，是原告提
    起本件確認之訴，應有即受確認判決之法律上利益。次按公
    司與董事間之關係，除本法另有規定外，依民法關於委任之
    規定；當事人互相表示意思一致者，無論其為明示或默示，
    契約即為成立，公司法第192 條第4 項、民法第153 條第1
    項分別定有明文。
  (二)經查，被告公司於80年10月11日設立，登記董事長為訴外人
    陳月波，其餘董事為訴外人陳達慶、陳芃蓁，監察人為原告
    ，發起人為訴外人施珍梅、陳逸民及邱煥炎；嗣被告公司陸
    續於81年8 月16日變更登記董事長為原告，其餘董事為訴外
    人陳月波、陳達慶，監察人為陳芃蓁，於87年2 月13日變更
    登記董事長為原告，其餘董事為訴外人陳月波、陳達慶，監
    察人為陳芃蓁乙節，有原告所提出被告公司設立變更登記事
    項卡（見本院卷第16至25頁）及被告公司發起人會議紀錄、
    股東臨時會紀錄、董事會議紀錄等件（見本院卷第26至30頁
    、第37至47頁）在卷可稽。
  (三)本件原告雖主張其身分遭冒用登記為被告公司負責人，然其
    並非被告公司董事長及董事，且從未出席被告公司股東會及
    董事會議，亦未曾同意擔任董事、董事長並據以辦理公司登
    記，故兩造間委任關係不存在等語，惟查：
    1.證人陳月波於本院審理時證述：「（問：是否知道被告公
      司？）知道，是我父親開設的…我知道我是耕石貿易的負
      責人，因為當時我父親有告知我要開設一間公司，要由我
      當董事長…（問：耕石貿易公司實際經營、運作負責人是
      否為陳明維、陳達慶？）我不清楚，實際負責人據我所知
      應該是我父親（按即訴外人陳逸民）。」等語（見本院卷
      第95頁反面、第96頁），固堪認被告公司之實際經營者為
      訴外人陳逸民；惟原告與訴外人陳逸民為福建省同鄉之舊
      識，此為兩造所不爭執，原告在庭復陳稱：「…陳逸民說
      要辦勞保我就將資料給他，我只有給陳逸民我的身分證，
      沒有給其他證件，也沒有簽什麼文件…我辦勞保時並不知
      道陳逸民開設什麼樣的公司。…我有介紹朋友從大陸進口
      木雕來臺灣給被告公司，且被告公司當時有三家公司，那
      個公司進口不知道…是我在台灣的朋友借被告公司的名義
      從大陸進口木雕進來臺灣賣，因此實際購買的人並非被告
      公司而是我朋友，我剛剛指的是這個意思…」等語（見本
      院卷第79頁正、反面及第104 頁反面），由此可知，原告
      與訴外人陳逸民為朋友關係，雙方持續互有往來，原告尚
      曾自願交付身分證予訴外人陳逸民，亦曾介紹朋友借用訴
      外人陳逸民開設之公司名義進口木雕，顯見原告與訴外人
      陳逸民有相當之往來，且知悉訴外人陳逸民開設經營包含
      被告公司在內之多家公司。
    2.參以原告經登記為被告公司董事長後，曾於84年7 月3 日
      前往合作金庫銀行永和分行辦理被告公司帳戶之開戶手續
      ，此有合作金庫商業銀行永和分行100 年7 月6 日合金永
      和字第1000002588號函及所附被告公司開戶資料及印鑑卡
      在卷可按（見本院卷第91至92頁），原告並當庭自承印鑑
      卡上法定代理人之簽名為其所親簽（見本院卷第94頁），
      足徵原告當已知悉其為被告公司名義上之董事長；原告雖
      辯稱其當時並不知悉所開設之帳戶為何云云，然查，原告
      曾擔任中國晉江市隆盛針織印染有限公司之負責人，並於
      華南商業銀行、永豐商業銀行、中華郵政郵局等金融機構
      開設帳戶，有原告提出之中國晉江市隆盛針織印染有限公
      司網路介紹資料（見本院卷第81至82頁），及財政部臺灣
      省北區國稅局中和稽徵所檢送之85年度綜合所得稅核定通
      知書（見本院卷第118 頁正、反面）在卷可憑，衡諸原告
      係具有一定社會經歷及智識之成年人，其對於登記為公司
      負責人、於金融機構開設帳戶等事，應具備一定程度之常
      識與經驗，且一般人於金融機構開立帳戶後，皆會妥善管
      理帳戶內資金流向，以免遭他人不法使用帳戶或不法盜用
      帳戶內之款項，然原告卻稱其不知在合作金庫銀行開設之
      帳戶為被告公司帳戶，且其不具任何原因即聽從他人指示
      自願前往合作金庫銀行辦理開戶事宜，復於完成開戶手續
      後，對該帳戶即完全不予理會，此顯與常理不符，是原告
      前開主張，自非可採。
    3.參互勾稽前述原告與訴外人陳逸民有相當往來，知悉訴外
      人陳逸民開設經營包含被告公司在內之多家公司，且原告
      自被告公司設立以來，陸續經登記為監察人、董事長，並
      曾於84年7 月3 日前往合作金庫銀行永和分行，辦理被告
      公司帳戶之開戶手續等情，可徵原告就其經登記為被告公
      司董事及董事長乙事，當應有所知悉，而非於不知情之情
      況下遭冒用姓名，則縱令原告未實際參與被告公司之經營
      ，亦僅屬原告有無盡委任契約受任人義務之問題，仍無礙
      於原告與被告公司間成立委任契約。是以，兩造間確實存
      有委任關係乙節，堪以認定。
四、綜上所述，原告既知悉訴外人陳逸民以其名義登記為被告公
    司之董事及董事長，並配合前往合作金庫銀行永和分行開設
    被告公司帳戶，堪認原告同意擔任被告公司之懂事及董事長
    ，兩造間自合意成立委任契約。從而，原告請求確認兩造間
    董事及董事長之委任關係不存在，即無理由，應予駁回。
五、本件事證已臻明確，兩造其餘攻擊防禦方法及證據資料，核
    與判決結果不生影響，無一一詳予論述之必要，附此敘明。
六、訴訟費用負擔之依據：民事訴訟法第78條。
中    華    民    國   100    年    11    月    30    日
                  民事第一庭  法  官  陳燁真
以上正本證明與原本無異。
如對本判決上訴，應於判決送達後20日內向本院提出上訴狀，若
委任律師提起上訴者，應一併繳納上訴審裁判費，否則本院得不
命補正逕行駁回上訴。
中    華    民    國   100    年    11    月    30    日
                              書記官  謝達人